【裁判字號】    89,上,78
【裁判日期】    891108
【裁判案由】    撤銷贈與等
【裁判全文】
臺灣高等法院高雄分院民事判決  八十九年度上字第七八號
      上  訴  人  丁○○
                  甲○○
      右二人共同
      訴訟代理人  湯阿根律師
                  李昌明律師
      被上訴人    新竹國際商業銀行股份有限公司  設新竹市○○路一０六號
      法定代理人  丙○○      .
      訴訟代理人  乙○○      .
右當事人間撤銷贈與等事件，上訴人對於中華民國八十八年十二月二十三日臺灣高雄
地方法院八十七年訴字第二五五六號第一審判決提起上訴，本院判決如左：
      主      文
上訴駁回。
第二審訴訟費用由上訴人負擔。
      事      實
甲、上訴人方面：
壹、聲明：求為判決：
（一）原判決廢棄。
（二）被上訴人第一審之訴駁回。
（三）第一、二審訴訟費用由被上訴人負擔。
貳、陳述：除引用與原審判決書記載相同者外，另補稱：
一、兩造不爭執之事實及證據：
（一）系爭不動產贈與之事實。
（二）上訴人丁○○為訴外人（即本件主債務人）郭進富於八十五年五月十日向被上
      訴人借款新台幣（以下同）玖佰萬元之連帶保證人。
（三）本件借款係由主債務人提供其所在坐落桃園市○路段一七三○－二四、一七三
      一－五、一七三二－三一、一七三二－三二號等土地及該土地上建物即建號○
      九九五四、○九九五五、○九九五七、○九九五八、○九九五九等房屋，設定
      本金最高限額貳仟柒佰萬元之抵押權之擔保。
（四）系爭抵押權擔保物，經台灣桃園地方法院受理強制執行，經數次流標，已進入
      應買公告程序階段。
（五）卷附系爭不動產之謄本、台灣桃園地方法院受理拍賣抵押物之相關公告及函文
      、被上訴人原審所提出之借據等證據，形式上真正，雙方均不爭執。
二、兩造爭執事實、法律及證據：
（一）事實上之爭點：上訴人原審所提供卷附中華經建鑑定中心之不動產鑑定研究報
      告書，並主張本件系爭抵押物之淨值（即扣除土地增值稅）有玖仟參佰萬零柒
      仟貳佰捌拾柒元，足供系爭貸款之擔保，本件贈與行為未害及被上訴人之債權
      ；而被上訴人則以桃園縣政府之鑑定淨值僅貳仟壹佰壹拾萬零貳佰捌拾元，主
      張本件贈與行為有害及其債權。
（二）法律上之爭點：即民法第二百四十四條第一項規定，所謂「有害及債權者」，
      應如何界定之問題，且本件系爭抵押借款之不動產抵押物，倘其淨值確有足夠
      之擔保價值，則該借貸債務人之連帶保證人即上訴人丁○○本件之系爭無償贈
      與行為，能否遽認「有害及債權」之行為，實為本件法律上之爭點。
（三）與訴訟有關之各種證據上之爭點：即卷附兩份不同不動產鑑定報告書，何者較
      客觀可採。
（四）其他攻擊或防禦方法之爭點：本件被上訴人曾主張上訴人丁○○為系爭債務之
      連帶保證人，並無先訴抗辯權，不能以主債務人所提供之不動產擔保抵押物未
      拍賣，遽為抗辯之理由。上訴人則以前開抵押物是否足供清償債務之認定，仍
      涉及撤銷訴權要件之問題，要與先訴抗辯權無關，因此兩造攻擊防禦方法之爭
      點，乃在民法第二百四十四條第一項所謂「撤銷訴權」要件之爭執，同時對於
      兩份不同之鑑定報告內容，亦均各據有利之主張。
三、證據：除援用原審之證據方法外，另聲請就本件系爭抵押物之價值重新鑑定。
乙、被上訴人方面：
一、聲明：求為判決上訴駁回。
二、陳述：除引用與原審判決書記載相同者外，另補稱：
（一）被上訴人拍賣訴外人郭進富之抵押物不動產，桃園地方法院鑑價為二千一百十
      萬零二百八十元，經三次拍賣流標，特別拍賣程序亦於八十九年八月十日屆滿
      無人應買，特拍之底價為三千一百八十八萬八千元，而土地增值稅為九百七十
      一萬零三百七十三元，執行並無實益，而發債證結案。
（二）上訴人主張上訴人丁○○另有其他財產足供清償，並以國稅局之財產清單為立
      論依據。惟資料中之地號高雄市○鎮區○○段一小段六五三之十八號土地，並
      非丁○○所有，有土地謄本可稽，此筆土地即為上訴人丁○○移轉予上訴人甲
      ○○之土地。另有限公司之股權一百七十萬元，由於股權並未上市，不具變現
      性，強制執行並無實益，亦不足清償被上訴人之債權。
三、證據：除援用原審之證據方法外，另提出土地謄本二紙。
丙、本院依職權向財政部高雄市國稅局函查丁○○之財產清單。
      理      由
一、本件被上訴人起訴主張：上訴人丁○○擔任訴外人郭進富向被上訴人借款之連帶
    保證人，郭進富自八十五年五月間起，陸續向被上訴人貸款九百萬元、二百萬元
    、一千一百萬元及四百萬元，而總計目前共尚欠（即包含本金、利息、違約金。
    利息及違約金均計至八十七年十二月八日）二千七百零一萬零七百零一元，被上
    訴人自得本於借貸契約及連帶保證之法律關係向訴外人郭進富及上訴人丁○○等
    人追償，詎上訴人丁○○為逃避其連帶保證責任，竟將其所有之系爭坐落高雄市
    前鎮區○○段○○段六五三之一八地號地目建面積六三平方公尺之土地，及其地
    上建號一六七六號即門牌高雄市○鎮區○○街二三六號房屋全部之所有權，於八
    十七年六月一日無償贈與上訴人甲○○，並已登記完畢，因被上訴人無法對系爭
    不動產辦理保全程序，恐將來有不獲清受償之虞，為此依民法第二百四十四條第
    一項規定訴請撤銷上訴人等間之贈與行為，並塗銷贈與之移轉登記等情。
二、上訴人則以：訴外人（即主債務人）郭進富提供向被上訴人借款抵押之房地，依
    當時整棟房地之市價價值約兩億，雖目前房地產不景氣，但依目前市價至少仍有
    一億以上之價值，而僅設定二千七百萬元，顯見該不動產抵押物確足供擔保本件
    借款，惟卻未見被上訴人對於上開不動產抵押物，行使抵押權，以滿足其債權，
    反而對上訴人丁○○之保證責任主張權利，是否有權利濫用之嫌；況依民法第二
    百四十四條第一項所定之要件，尚須符合「有害及債權者」之規定，而本件訴外
    人郭進富所提供之不動產，既足供本件借款之擔保，顯見被上訴人系爭之借款債
    權，並未因上訴人間之贈與行為，即受有損害或有損害之虞等語資為抗辯。
三、查被上訴人主張前開上訴人丁○○為訴外人郭進富向被上訴人借款二千六百萬元
    擔任連帶保證人，並提供訴外人郭進富之土地以為擔保，迄未清償上欠借款本金
    二千五百十四萬九千六百四十九元，上訴人丁○○卻於前開時間將系爭房地贈與
    上訴人甲○○之事實，業據其提出借據、約定書、土地及建物登記簿謄本為證，
    並為上訴人所不爭執，堪信為真實。被上訴人主張上訴人間就系爭房地所為之贈
    與行為有害及其債權，上訴人則以前開情詞置辯，經查：
  (一)按在無償行為，債權人撤銷權之成立要件有三：(1)須債務人曾為無償行為；(2)須
    其行為以財產為標的；(3)須其行為有害債權，而此項撤銷權之效力，不特及於債
    權行為，即物權行為亦不例外。所謂有害債權，係指債務人之行為，足以減少其
    一般財產，有害於總債權之共同擔保，使債權不能受完全之清償而言，債務人有
    此行為者，通稱其為詐害行為或詐害債權行為，此一詐害行為，只須債權人之債
    權因債務人之行為，致有履行不能或困難之情形者，即應認為有損害債權人之權
    利，並不以債務人因此無償行為致陷於無資力為限，故將債務人為無償行為後之
    資力狀況，與一般債權總額相較，如顯有支付不能之情形，即可認為有害債權（
    最高法院四十八年台上字第一七五０號判例、四十五年台上字第一三一六號判例
    參照）。
  (二)本件訴外人即主債務人郭進富提供其所有坐落桃園市○路段一七三○─○○二四
    、一七三一─○○○五、一七三二─○○三一、一七三二─○○三二號等土地及
    該土地上建物，即建號○九九五四、○九九五五、○九九五七、○九九五八、○
    九九五九等房屋，設定本金最高限額二千七百萬元之抵押權之擔保，向被上訴人
    借款，上開房地之價值，上訴人雖辯稱「依當時整棟房地之市價價值約兩億，當
    然目前房地產不景氣，但依目前市價至少仍有一億以上之價值，而僅設定二千七
    百萬元，且於八十八年四月十四日委請中華經建鑑定中心提出不動產鑑定研究報
    告書一份，系爭之房地現值為一億二百七十一萬七千六百元」等語；惟查上開房
    地經台灣桃園地方法院民事執行處八十八年八月十九日桃院華民執地字第三八五
    七號通知，囑託桃園縣政府鑑定其價值，上開一七三二─○○三一、一七三二─
    ○○三二號之土地，每平方公尺為六萬五千元；一七三○─○○二四、一七三一
    ─○○○五號之土地，每平方公尺為十五萬元；建號○九九五四號之房屋價格為
    九十三萬四千八百六十二元；建號○九九五五、○九九五七、○九九五八號之房
    屋價格均為二百三十二萬三千七百六十五元；建號○九九五九號之房屋價格為二
    百四十四萬零三百九十元等情，有上開通知函一份在卷可稽。依此計算，其總時
    價為三千六百六十萬一千五百四十七元，扣除土地增值稅後之淨值為二千一百一
    十萬零二百八十元。而訴外人郭進富於八十五年起陸續向被上訴人貸款，合計尚
    欠本金為二千五百十四萬九千六百四十九元，而總計目前共尚欠（即包含本金、
    利息、違約金。利息及違約金均計至八十七年十二月八日）二千七百零一萬七百
    零一元，尚未還清，亦經被上訴人提出借據影本四份、放款客戶往來明細表四份
    足證，是訴外人郭進富所負債務之總額，顯已超過該土地之價值甚多，堪予認定
    。而上訴人上開所辯，因其所委託鑑定之機關為私人之機關，且鑑定時間相隔四
    個月，對不動產價格，自因其市價之起落而有異，自應以上開由桃園縣政府較近
    、較新所作之鑑定為可採。又上開鑑定時間與本件訴訟起訴之時較為接近，關於
    房地之價格鑑定亦較為客觀，上訴人聲請再另行鑑定，核無必要。
  (三)依上所述，訴外人郭進富所提供為借款設定抵押擔保之上開房地，其價值既已較
    所積欠被上訴人之借款額為少，即有支付不能之虞，被上訴人為確保其債權能獲
    清償，自可向連帶保證人之上訴人丁○○求償，而上訴人除系爭房地外，並無其
    他不動產，有本院函查之財產清單可稽（清單上所列土地即為系爭已登記予甲○
    ○之土地），雖有一百七十萬元股權，然其價值顯與其保證債務額相差甚多，不
    足清償，揆之上開說明及判例意旨，上訴人上開所辯其無償贈與行為並未有害及
    被上訴人之債權云云，尚無可採。
四、再按債務人所為之無償行為，有害及債權者，債權人得聲請法院撤銷之，民法第
    二百四十四條第一項定有明文。又所謂連帶保證，係保證人對於債權人約定與主
    債務人連帶負擔全部債務履行而為之保證，其對於債權人明示與主債務人各負全
    部給付之責任，在債務體態上，亦屬民法第二百七十二條第一項所規定之連帶債
    務（最高法院四十五年台上字第一四二六號判例參照），亦即應就給付之全部負
    履行責任，並以其自己之責任財產為債權之共同擔保，倘連帶保證人之處分財產
    行為有害及債權者，債權人自得行使撤銷權。本件上訴人丁○○將系爭土地贈與
    上訴人甲○○，係屬無償行為，系爭土地雖非其唯一財產，惟將其現在之資力狀
    況與債務總額相較，顯有支付不能而有害及債權人之債權，從而被上訴人主張上
    訴人間之贈與行為有損害及債權而訴請撤銷，即有理由。上訴人以被上訴人似有
    權利濫用之抗辯，亦不足採。又被上訴人既依民法第二百四十四條第一項規定行
    使撤銷權，撤銷上訴人間之贈與契約之債權行為及物權行為，即使上訴人間贈與
    之法律行為溯及既往失其效力，上訴人間為不動產所有權移轉登記之物權行為亦
    因撤銷而溯及失效，上訴人甲○○對上訴人丁○○自負有塗銷系爭不動產移轉登
    記之義務，是被上訴人請求上訴人甲○○就前項土地及建物於八十七年六月一日
    以高雄市政府地政處前鎮地政事務所所為之所有權移轉登記應予塗銷，亦無不合
    ，應併予准許。綜據上述，原審據此為上訴人敗訴之判決，並無違誤，上訴意旨
    求予廢棄改判，非有理由，應予駁回。
五、據上論結：本件上訴為無理由，合依民事訴訟法第四百四十九條第一項、第七十
    八條、第八十五條第一項前段判決如主文。
中      華      民      國    八十九    年      十一    月      八      日
                                      臺灣高等法院高雄分院民事第五庭
~B1審判長法官  蔡明宛
~B2法      官  黃科瑜
~B3法      官  林健彥
右為正本係照原本作成。
如對本判決上訴，須於判決送達後二十日內向本院提出上訴狀，其未表明上訴理由者
，應於上訴後二十日內向本院提出上訴理由書（均須按他造當事人之人數附繕本）。
上訴時應提出委任律師或具有律師資格之人之委任狀，並依附註條文規定辦理。
中      華      民      國    八十九    年      十一    月      十      日
~B法院書記官  廖素珍
附註：
民事訴訟法第四百六十六條之一：
對於第二審判決上訴，上訴人應委任律師為訴訟代理人，但上訴人或其法定代理人具
有律師資格者，不在此限。
上訴人之配偶、三親等內之血親、二親等內之姻親，或上訴人為法人、中央或地方機
關時，其所屬專任人員具有律師資格並經法院認為適當者，亦得為第三審訴訟代理人
。
第一項但書及第二項情形，應於提起上訴或委任時釋明之。
                                                                        Ｄ


司法院資訊處製作；財團法人民間司法改革基金會備份。
